臺灣高等法院民事判決
110年度上字第516號
上  訴  人  黃秋雄
            黃冠維
共      同            
訴訟代理人  江百易律師
被上訴人    黃佳祺
訴訟代理人  簡坤山律師
            林玉卿律師

上列當事人間請求拆屋還地事件，上訴人對於中華民國110年2月
18日臺灣宜蘭地方法院109年度重訴字第31號第一審判決提起上
訴，本院於111年1月25日言詞辯論終結，判決如下：
    主      文
上訴駁回。
第二審訴訟費用由上訴人黃秋雄負擔十分之七，餘由上訴人黃冠
維負擔。
    事實及理由
一、被上訴人主張：伊自宜蘭縣宜蘭市公所（下稱宜蘭市公所）
    公開標購買受宜蘭縣（以下省略宜蘭縣）○○○市○○○段0000地
    號土地（民國103年11月2日重測前為宜蘭段○○○段000地號，
    下稱系爭土地），於109年3月25日登記為所有權人。系爭土
    地上搭建有如原判決附圖（下稱附圖）編號D所示面積68.36
    平方公尺、編號F所示面積23.95平方公尺，門牌號碼依序為
    宜蘭市○○路00巷○00號、臨00號之未辦理保存登記建物（下
    稱系爭臨00號建物、臨00號建物），上訴人黃秋雄、黃冠維
    分別為上開建物之事實上處分權人。上訴人2人無權占有系
    爭土地，妨害伊就系爭土地所有權之圓滿行使，伊得請求上
    訴人各自拆除上開建物，返還占用土地，並請求上訴人分別
    就無權占用系爭土地之範圍，給付自伊取得系爭土地所有權
    之翌日即109年3月26日起，按當年度申報地價年息6%計算相
    當於租金之不當得利（按超過申報地價年息6%計算不當得利
    部分，已經原審判決駁回，被上訴人未聲明不服）。伊係基
    於所有權人之地位，合法行使所有權，並無濫用權利或違反
    誠信原則情事。爰依民法第767條第1項前段、中段、第179
    條規定，求為判決命：㈠上訴人黃秋雄將坐落系爭土地上如
    附圖編號D所示面積68.36平方公尺之建物（門牌號碼系爭臨
    00號）拆除，返還占用土地；並自109年3月26日起至返還占
    用土地之日止，按年給付新臺幣（下同）3萬4,494元。㈡上
    訴人黃冠維部分：⒈先位聲明：上訴人黃冠維將坐落系爭土
    地上如附圖編號F所示面積23.95平方公尺之建物（門牌號碼
    系爭臨00號）拆除，返還占用土地；並自109年3月26日起至
    返還占用土地之日止，按年給付1萬2,085元。⒉備位聲明：⑴
    確認上訴人黃冠維就坐落系爭土地上如附圖編號F所示面積2
    3.95平方公尺之建物（門牌號碼系爭臨00號），所有權或事
    實上處分權之法律關係不存在。⑵前項所示系爭土地範圍內
    ，上訴人黃冠維不得進入且不得有妨害被上訴人行使土地所
    有權之行為。原審就被上訴人請求上訴人拆屋還地及按年給
    付不當得利，關於上訴人黃秋雄部分判決如上，關於上訴人
    黃冠維部分判決如上開被上訴人先位聲明所示（上訴人不服
    ，提起上訴。被上訴人就其敗訴部分，未聲明不服；另原審
    共同被告林泰生就原審判決其敗訴部分，未提起上訴，未繫
    屬部分，不再贅述）。答辯聲明：上訴駁回。
二、上訴人則以：系爭臨00號建物係黃秋雄於65年間買賣取得；
    系爭臨00號建物的水電係黃冠維申請回復，伊等沒有侵占系
    爭土地及不當得利。系爭土地僅係由宜蘭市公所管理，並非
    宜蘭市公所之財產。伊等居住在系爭建物已近50年，有長期
    居住之事實，被上訴人明知而仍買受系爭土地，其提起本件
    訴訟為權利濫用。被上訴人應受經濟社會文化權利國際公約
    、公民與政治權利國際公約（下稱兩公約）關於居住權規定
    之限制，伊等有反迫遷之權利，在被上訴人舉證證明已踐行
    誠摯協商、安置、補償之程序前，伊等得拒絕搬遷云云，資
    為抗辯。上訴聲明：㈠原判決不利於上訴人之部分廢棄。㈡上
    開廢棄部分，被上訴人在第一審之訴駁回。
三、兩造不爭執事項：　　
(一)系爭臨00號、臨00號建物坐落系爭土地上，均未辦理保存登
    記，上訴人黃秋雄、黃冠維分別為系爭臨00號、臨00號建物
    之事實上處分權人。
(二)系爭臨00號建物占用系爭土地如附圖編號D所示，面積68.36
    平方公尺；系爭臨00號建物占用系爭土地如附圖編號F所示
    ，面積23.95平方公尺。
(三)前開事實，有房屋讓渡書及台灣電力公司宜蘭區營業處函、
    用電繳費證明為證（見原審卷二第120、131、132頁），並
    經原審赴現場勘驗，及囑託宜蘭縣宜蘭地政事務所（下稱宜
    蘭地政事務所）鑑定測量，有勘驗筆錄、現場照片及土地複
    丈成果圖可參（見原審卷一第133-149、171頁）。
四、本件兩造之爭執為：㈠被上訴人本於系爭土地之所有權，主
    張上訴人無權占有，請求上訴人分別拆除系爭臨00號、臨00
    號建物，有無理由？㈡被上訴人請求上訴人分別給付相當於
    租金之不當得利，有無理由？分述如下。
五、關於被上訴人本於系爭土地之所有權，請求上訴人拆屋還地
    部分：
(一)按所有人對於無權占有或侵奪其所有物者，得請求返還之；
    對於妨害其所有權者，得請求除去之，民法第767條第1項前
    段、中段定有明文。又不動產物權經登記者，推定登記權利
    人適法有此權利，民法第759條之1第1項定有明文。此項登
    記之推定力，觀其立法意旨，乃為登記名義人除不得援以對
    抗其直接前手之真正權利人外，得對其他任何人主張之（最
    高法院102年度台上字第1577號判決意旨參照）。
(二)經查系爭土地重測前為宜蘭市○○段○○○段000地號（見原審卷
    一第19頁土地登記謄本），係宜蘭市公所於民國25年（日據
    時期昭和11年）與台北州農會交換取得，宜蘭街即現今宜蘭
    市（宜蘭街於西元1940年10月29日升格為宜蘭市），有宜蘭
    市公所109年11月16日市財字第1090024292號函及所檢送光
    復初期土地舊簿、日據時期土地登記簿謄本可稽（見原審卷
    二第149頁至152頁背面）；又系爭土地於44年6月13日辦理
    總登記為宜蘭市所有，有土地登記謄本可參（見同上卷第14
    頁）；嗣宜蘭市於109年3月11日將系爭土地出賣與被上訴人
    ，被上訴人於同年月25日因買賣登記為系爭土地之所有權人
    ，亦有宜蘭地政事務所109年4月10日宜地伍字第1090003089
    號函所檢送系爭土地之登記謄本及異動索引可憑（見原審卷
    一第36-40頁）；被上訴人已登記為系爭土地之所有權人，
    其主張為系爭土地之所有權人，堪以採信。
(三)次按當事人主張有利於己之事實者，就其事實有舉證之責任
    ，民事訴訟法第277條前段定有明文。上訴人抗辯其等係有
    權占有系爭土地，即應就占用系爭土地之合法權源，負舉證
    之責。雖上訴人抗辯被上訴人應受兩公約關於居住權之限制
    云云，惟被上訴人係一般民眾，難認被上訴人有應依兩公約
    保障上訴人居住權之公法上義務，上訴人抗辯在被上訴人踐
    行誠摯協商、安置、補償之程序前，伊等得拒絕搬遷云云，
    顯不足取。另被上訴人係本於系爭土地之所有權行使首揭法
    定物上請求權，難認係權利濫用及違反誠信原則，上訴人抗
    辯被上訴人權利濫用、違反誠信原則云云，亦不足取。此外
    ，上訴人並未舉證證明其等占有系爭土地之正當權源，被上
    訴人主張上訴人無權占有系爭土地，堪以採信。從而被上訴
    人依民法第767條第1項前段、中段規定，請求上訴人黃秋雄
    、黃冠維分別拆除系爭臨00號、臨00號建物，並將上開建物
    坐落系爭土地如附圖D、F所示之土地返還被上訴人，應屬有
    據。另被上訴人對上訴人黃冠維所為先位之訴之請求為有理
    由，有如前述，其備位之訴之請求即無庸再予審酌，附此說
    明。
六、關於被上訴人請求上訴人給付相當於租金之不當得利部分：
     
(一)按無法律上之原因而受利益，致他人受損害者，應返還其利
    益，民法第179條前段定有明文。又依不當得利之法則請求
    返還不當得利，得請求返還之範圍，應以對方所受之利益為
    度，非以請求人所受損害若干為準；無權占有他人土地，可
    能獲得相當於租金之利益，為社會通常之觀念（最高法院61
    年台上字第1695號裁判意旨參照）。上訴人黃秋雄、黃冠維
    各有事實上處分權之系爭臨00號、臨00號建物無權占有系爭
    土地如附圖編號D、F所示，即受有相當於租金之利益，致上
    訴人受有相當於租金之損害，被上訴人請求上訴人返還因無
    權占有系爭土地所受相當於租金之利益，應屬有據。
(二)次按依土地法第105條準用同法第97條規定，城市地方租用
    基地建築房屋之租金，以不超過土地及其建築物申報總價年
    息百分之10為限。再依土地法第148條、土地法施行法第25
    條規定，土地所有人依土地法規定所申報之地價為法定地價
    ；土地法第97條第1項所謂土地價額係指法定地價。經查系
    爭土地109年度之申報地價為每平方公尺8,410元（見原審卷
    一第19頁土地登記謄本），爰斟酌上訴人黃秋雄、黃冠維占
    有系爭土地之系爭臨00號、臨00號建物係作為住家使用，系
    爭土地為都市計畫範圍內土地，坐落宜蘭市○○路與三清路口
    ，距宜蘭地政事務所、國稅局、新月廣場百貨、南北館市場
    、宜蘭火車站約3至5分鐘車程不等，交通便利，生活機能發
    達，建物老舊，有原審勘驗筆錄及現場照片可參（見原審卷
    一第133-149頁）等系爭土地附近繁榮程度、上訴人利用土
    地之經濟價值及所受利益等一切情狀，原審認被上訴人得請
    求相當於租金之不當得利，以按系爭土地申報地價年息6%計
    算為合理適當，堪認為相當。依此計算，被上訴人得請求上
    訴人返還之不當得利為上訴人黃秋雄應按年給付被上訴人3
    萬4,494元，上訴人黃冠維應按年給付被上訴人1萬2,085元
    ，計算式如下（元以下四捨五入）：
  　⒈上訴人黃秋雄部分：
　　  8,410元×68.36㎡×6%＝34,494元
    ⒉上訴人黃冠維部分：
　　　8,410元×23.95㎡×6%＝12,085元
(三)據上，被上訴人依不當得利法則，請求上訴人黃秋雄、黃冠
    維自109年3月26日起至各自返還占用土地之日止，依序按年
    給付被上訴人3萬4,494元、1萬2,085元，為有理由，應予准
    許。
七、綜上所述，被上訴人依民法第767條第1項前段、中段、第17
    9條規定，請求㈠上訴人黃秋雄將坐落系爭土地上如附圖編號
    D所示建物面積68.36平方公尺（門牌號碼系爭臨00號）拆除
    ，返還上開土地；並自109年3月26日起至返還上開土地之日
    止，按年給付3萬4,494元；㈡上訴人黃冠維將坐落系爭土地
    上如附圖編號F所示建物面積23.95平方公尺（門牌號碼系爭
    臨00號）拆除，返還上開土地；並自109年3月26日起至返還
    上開土地之日止，按年給付1萬2,085元，為有理由，應予准
    許。原審就被上訴人上開請求，為上訴人敗訴之判決及為假
    執行之宣告，並無不合；上訴意旨指摘原判決此部分不當，
    求予廢棄改判，為無理由。
八、兩造其餘之攻擊或防禦方法及未經援用之證據，經本院斟酌
    後，認為均不足以影響本判決之結果，無逐一詳予論駁之必
    要。併此敘明。
九、據上論結，本件上訴為無理由，依民事訴訟法第449條第1項
    、第78條、第85條第1項但書，判決如主文。
中　　華　　民　　國　　111 　年　　2 　　月　　22　　日
                  民事第二十庭  
                      審判長法  官  周祖民
                            法  官  馬傲霜
                            法  官  鄭威莉
正本係照原本作成。
如不服本判決（黃冠維合併上訴利益額逾新臺幣150萬元），應
於收受送達後20日內向本院提出上訴書狀，其未表明上訴理由者
，應於提出上訴後20日內向本院補提理由書狀（均須按他造當事
人之人數附繕本）上訴時應提出委任律師或具有律師資格之人之
委任狀；委任有律師資格者，另應附具律師資格證書及釋明委任
人與受任人有民事訴訟法第466條之1第1項但書或第2項所定關係
之釋明文書影本。如委任律師提起上訴者，應一併繳納上訴審裁
判費。
中　　華　　民　　國　　111 　年　　2 　　月　　22　　日
　　　　　　　　　　　　　  書記官  楊璧華